臺灣臺中地方法院民事判決　96年度訴字第1640號
原　　　告　慶豐商業銀行股份有限公司
法定代理人　丙○○
訴訟代理人　甲○○
被　　　告　乙○○
　　　　　　丁○○
當事人間分配表異議之訴事件，本院於96年9月10日言詞辯論終
結，判決如下：
    主    文
原告之訴駁回。
訴訟費用由原告負擔。
    事實及理由
壹、程序部分
    按訴狀送達後，原告不得將原訴變更或追加他訴，但請求之
    基礎事實同一或不甚礙被告之防禦及訴訟之終結者，不在此
    限，民事訴訟法第255條第1項第2、7款定有明文。所謂請求
    之基礎事實同一，係指變更或追加之訴與原訴之主要爭點有
    其共同性，各請求利益之主張在社會生活上可認為同一或關
    連，而就原請求之訴訟及證據資料，於審理繼續進行再相當
    程度範圍內具有同一性或一體性，得期待於後請求之審理予
    以利用，俾先後兩請求在同一程序得加以解決，避免重複審
    理，進而為統一解決紛爭者，即屬之（最高法院90年度台抗
    字第2號裁定足供參照）。本件原告原起訴聲明請求判決：
    (一)確認被告乙○○與被告丁○○於民國91年10月4日就坐落
    台中市○○區○○段514地號及建號3478號等不動產（以下
    簡稱系爭不動產）共同擔保所設定之一般抵押權新台幣（下
    同）1,500,000元之抵押債權不存在；(二)鈞院95年度執酉字
    第50655號強制執行事件所製作之分配表，其中次序第2、6
    所列之債權及分配金額應更正為0，而將該部分金額共計934
    ,568 元重為分配於普通債權人慶豐商銀。嗣於訴狀送達後
    另追加備位聲明，請求判決：(一)被告乙○○與被告丁○○向
    台中市中正地政事務所於91年10月4日就系爭不動產共同擔
    保所設定之1,500, 000元抵押權登記之抵押權設定行為應予
    撤銷；(二)被告丁○○應將台中市中正地政事務所91年10月4
    日就係爭房地所設定1,500,000元抵押權登記塗銷；(三)鈞院
    95年度執酉字第50655號強制執行事件所製作之分配表，其
    中次序第2、6所列之債權及分配金額應更正為0，而將該部
    分金額共計934,568元重為分配於普通債權人慶豐商銀。被
    告雖不同意原告所為訴之追加，惟本院認原告追加之訴，其
    目的與原訴均在於否認被告丁○○就系爭不動產之執行分配
    款有優先受償之權利，均以異議權為訴訟標的，基礎事實同
    一，且不甚礙被告之防禦及訴訟之終結，認其追加部分核符
    合民事訴訟法第255條第1項第2、7款之情形，依上開規定，
    應予准許，合先敘明。
貳、實體部分；
一、原告方面：
  (一)原告與被告乙○○間給付借款強制執行事件，經鈞院95年度
    執字第50655號受理，嗣鈞院通知就執行結果所得金額，已
    作成分配表，擇定96年6月4日實行分配，經原告聲請閱覽執
    行卷證後，認被告丁○○並無抵押債權存在，惟查，鈞院執
    行處作成分配表，竟將被告丁○○列為第二順位抵押權人，
    分配表所載債權人之分配順序及金顯有違誤，經原告聲明異
    議後，提起分配表異議之訴。鈞院95年度執字第50655號執
    行事件，被告丁○○主張係執行標的物即系爭不動產之第二
    順位抵押權人。依其執行標的物不動產登記簿所，該抵押權
    為一般抵押權，登記日期為91年10月4日，權利價值1,500,0
    00元，抵押權存續期間空白、債務人為被告乙○○，惟被告
    丁○○僅提出抵押權設定契約書及他項權利證明書，並未提
    出與確定判決同一效力之執行名義，則系爭抵押權所擔保之
    債權是否確實存在？是否已受清償？債權金額若干？均影響
    其他參與分配債權人分配之權益，被告丁○○既未提出足堪
    認定其債權為真正之債權證明文件，原告自無法同意將其債
    權列入分配。退步而言，本件強制執行債務人奪標企業有限
    公司（以下簡稱奪標公司）及其負責人蔡添煌，於91年9 月
    間因存款不足發生退票情事，分別有大量未清償註信之退票
    ，信用已明顯貶落，被告乙○○既為其連帶保證人，自應與
    債務人奪標公司有業務上往來，或相當程度之交情，故對債
    務人之財務及信用狀況自應不難知悉。而被告丁○○於債務
    人奪標公司及其負責人蔡添煌信用貶落之際，竟仍高額借款
    予被告乙○○，並隨即於91年10月4日將被告乙○○所有之
    系爭不動產向台中市中正地政事務所設定抵押權，其借款及
    設定時間巧合，且依被告丁○○出具之資料，利息、違約金
    、遲延利息皆無，存續期間亦空白，顯與常理有違，可合理
    推斷乃被告乙○○為遂其脫產目的與被告丁○○虛偽成立債
    權並設定抵押權，以利日後可藉抵押權優先分配之便，取回
    其財產變價所得之款項，被告丁○○之債權既是虛偽成立，
    自無准將該債權列入分配之理，為此，原告先位之訴主張被
    告間設定系爭抵押權所擔保之債權係通謀虛偽意思而為之法
    律關係。
  (二)被告均辯稱係因訴外人蔡添煌開立予被告丁○○之支票退票
    ，經三方協議，由被告乙○○清償該筆債務，且由蔡添煌為
    連帶保證人，並提供被告乙○○系爭不動產設定抵押權，則
    被告丁○○與訴外人蔡添煌間之債務，係由被告乙○○加入
    債之關係與原債務人即訴外人蔡添煌併負同一內容之債務，
    原債務人並未脫離債之關係，其債務之同一性並未變更。故
    被告乙○○係承擔訴外人蔡添煌與被告丁○○間之債務，即
    承擔過去之債務，而被告乙○○於91年10月4日就系爭不動
    產提供設定抵押權於被告丁○○顯係擔保過去之債務，並不
    復有所得，係屬無對價關係之無償行為。則先有債權再設定
    系爭抵押權，依最高法院51年台上字第3528號判例意旨，係
    屬無償行為，而被告乙○○既為原告之債務人，明知訴外人
    蔡添煌於91年9月間已信用貶落，且因該事由致被告乙○○
    所擔保訴外人奪標公司與原告間之借款無法清償，被告乙○
    ○竟仍將系爭不動產設定系爭抵押權予被告丁○○，該行為
    顯有害及原告之債權，原告備位之訴主張依民法第244條第
    1項之規定撤銷被告間就系爭不動產設定抵押權之行為，被
    告丁○○之抵押權如經撤銷並塗銷登記，其僅為普通債權人
    ，不得優先受償。
  (三)原告先位聲明求為判決：(1)確認被告乙○○與被告丁○○於
    91年10月4日就系爭不動產共同擔保所設定一般扺押權1,500
    ,0 00元之抵押債權不存在；(2)鈞院95年度執酉字第50655號
    強制執行事件所製作之分配表，其中次序第2、6所列之債權
    及分配金額應更正為0，而將該部分金額共計934,568元重為
    分配於普通債權人之原告。備位聲明求為判決：(1)被告乙○
    ○與被告丁○○向台中市中正地政事務所於91年10月4日就
    系爭不動產共同擔保所設定之1,500,000元抵押權登記之抵
    押權設定行為應予撤銷；(2)被告丁○○應將台中市中正地政
    事務所91年10月4日就係爭房地所設定150萬元抵押權登記塗
    銷；(3)鈞院95年度執酉字第506 55號強制執行事件所製作之
    分配表，其中次序第2、6所列之債權及分配金額應更正為0
    ，而將該部分金額共計934,568元重為分配於普通債權人之
    原告。
二、被告方面：
  (一)被告乙○○辯稱：其與訴外人蔡添煌為男女朋友關係，於91
    年10月間經訴外人蔡添煌之請求，乃承擔訴外人蔡添煌對被
    告丁○○之債務，並提供系爭不動產予被告丁○○設定抵押
    權，惟被告乙○○因自始無力清償該債務之本息，於95年間
    被告丁○○稱因被告乙○○從未支付過利息，但於抵押權設
    定有約定利息，故因此遭國稅局課稅，要求被告乙○○配合
    向地政機關為變更登記，非如原告所稱係虛偽設定之假債權
    ，鈞院執行處所製作之分配表並無任何錯誤等語，並聲明求
    為判決：原告之訴駁回。
  (二)被告丁○○則辯稱：其於91年3月26日與訴外人奪標企業有
    限公司（負責人為蔡添煌，以下簡稱奪標公司）簽定經銷合
    約，依合約書第11條被告丁○○開始經銷時，應提供1,500,
    000元間借款150萬元之保證金，訴外人奪標公司應同時開立
    面額各750,000元之支票交予被告丁○○收執，被告丁○○
    於91年3月28日將1,500,000元匯入訴外人蔡添煌設於彰化銀
    行北屯分行之帳戶後，訴外人蔡添煌亦以其名義簽發付款人
    為台中商業銀行大里分行，面額各750,000元之支票予被告
    丁○○，惟嗣後訴外人蔡添煌交付之支票因拒絕往來而退票
    ，被告丁○○要求訴外人蔡添煌解決債務問題，斯時被告乙
    ○○與蔡添煌為男女朋友關係，蔡添煌即向被告乙○○求援
    ，經三方協議，同意該筆債務由乙○○承擔，三方簽立借款
    契約書附約，由訴外人蔡添煌為連帶保證人，被告乙○○並
    於91年10月3日簽發面額為1,500,000元，未載到期日及免除
    作成拒絕證書之本票乙紙予被告丁○○，並同時提供被告乙
    ○○所有之系爭不動產以為擔保，非原告所稱被告間之債權
    債務係虛偽設定之假債權。又原告以被告丁○○於他項權利
    變更契約書中，其利息、違約金、遲延利息皆為無，認與常
    理有違，惟被告間設定系爭抵押權時，因有記載利息、違約
    金等事項，然被告乙○○並未支付被告丁○○任何利息，致
    被告丁○○於95年間遭南區國稅局以該土地設定抵押權有約
    定利息，而被告未申報而遭裁罰並移送強制執行，故被告為
    免損失遂向地政機關為變更登記，非如原告所稱係為假債權
    等語。並聲明求為判決：原告之訴駁回。
三、原告主張被告丁○○就被告乙○○所有之系爭執行標的物為
    第二順位抵押權人，並經本院以95年度執字第50655號將被
    告乙○○所有之系爭執行標的物查封拍賣經拍定，並製作分
    配表定期分配。而系爭執行標的物第一順位抵押權人為台新
    國際商業銀行股份有限公司，分配受償金額為946,584元，
    第二順位抵押權人為被告丁○○，分配受償金額為927,092
    元，已據原告提出本院95年度執酉字50655號分配表影本、
    他項權利變更契約書影本、土地謄本影本各1份為證，並經
    本院依職權調閱本院95年度執字第50655號民事卷宗，且為
    被告所不爭執，堪信為真實。
四、原告先位之訴主張被告間就系爭不動產所設定之抵押權擔保
    之債權為虛偽成立之債權及備位之訴主張被告間所設定之抵
    押權係擔保過去的債權，先有債權之成立，事後為之設定抵
    押權，亦應認為係屬無對價關係之無償行為，有害及原告之
    債權，原告主張撤銷等情，則為為被告所否認，並以前詞置
    辯，是以本件主要之爭點厥為(一)先位之訴部分：被告間就系
    爭不動產設定之一般抵押權所擔保之債權是否為通謀虛偽意
    思表示之虛偽債權？(二)備位之訴部分：被告間就系爭不動產
    設定抵押權之行為是否為無對價關係之無償行為，且有害及
    原告之債權，原告得主張撤銷？經查：
  (一)先位之訴部分：
  1.按表意人與相對人通謀而為虛偽意思表示者，其意思表示無
    效。民法第87條第1項前段固定有明文。惟按第三人主張表
    意人與相對人通謀而為虛偽意思表示者，該第三人應負舉證
    之責。又民事訴訟如係由原告主張權利者，應先由原告負舉
    證之責，若原告先不能舉證，以證實自己主張之事實為真實
    ，則被告就其抗辯事實即令不能舉證，或其所舉證據尚有疵
    累，亦應駁回原告之請求。最高法院分別著有48年度台上字
    第29號及17年度上字第917號判例可資參照。本件原告主張
    被告間就系爭不動產設定抵押權所擔保之債權係通謀虛偽意
    思表示之債權，應屬無效云云，即對他人間之法律關係主張
    為通謀虛偽意思表示，依前揭最高法院判例之意旨，自應由
    原告負其舉證之責任。本件依被告等提出借款契約書附約、
    本票、借款書據等已明確記載被告丁○○與乙○○間之債權
    債務關係，原告雖主張被告間為通謀虛偽意思表示，惟未能
    舉證以實其說，其此部分之主張已難採納。
  2.次按當事人主張之事實，經他造於準備書狀內或言詞辯論時
    或在受命法官、受託法官前自認者，無庸舉證。自認之撤銷
    ，除別有規定外，以自認人能證明與事實不符或經他造同意
    者，始得為之。民事訴訟法第279條第1項、第3項定有明文
    。又民事訴訟法第280條第1項所定當事人對於他造主張之事
    實，於言詞辯論時不爭執者，視同自認，僅指對於他造主張
    之事實，消極的不表示其意見之情形而言，若已積極的表示
    不爭執，即係同法第279條第1項所定之自認，以後縱為爭執
    之陳述，亦與已經自認之效力無影響；當事人於訴訟上所為
    之自認，於辯論主義所行之範圍內有拘束當事人及法院之效
    力，法院應認其自認之事實為真，以之為裁判之基礎，在未
    經自認人合法撤銷其自認前，法院不得為與自認之事實相反
    之認定。而自認之撤銷，自認人除應向法院為撤銷其自認之
    表示外，尚須舉證證明其自認與事實不符，或經他造同意者
    ，始得為之，最高法院52年度台上字第1524號、93年台上字
    第2341號判決意旨均可供參照。本件原告對於被告等抗辯被
    告丁○○與蔡添煌間之債權債務關係嗣由被告乙○○承擔，
    並設定系爭抵押權之事實，於言詞辯論時明確表示無意見，
    即已積極的表示不予爭執，（見本院96年7月30日言詞辯論
    筆錄），自應認為原告已自認被告抗辯之上述事實，則原告
    嗣後雖於96年8月15日提出之民事補充理由書(一)狀中仍再予
    爭執系爭抵押權擔保之債權之真正，惟原告並未向本院表示
    撤銷其自認之意思，縱認其有撤銷自認之表示，然既未經被
    告同意，原告復未能證明其前所為之自認與事實不符，則原
    告嗣後再爭執系爭抵押權擔保之債權之真正，仍無礙前其已
    為自認之效力，本院仍得據其自認之事實為裁判之基礎。則
    本件原告既不能舉證證明被告間係通謀虛偽意思表示而成立
    債權，且被告抗辯之設定抵押權及擔保之債權成立等事實復
    為原告所自認，則原告先位聲明以被告間係通謀虛偽意思表
    示成立債權，請求確認系爭抵押權所擔保之債權不存在，並
    請求變更本院95年度執字第50655號強制執行事件所為之分
    配表，即屬無據，不應准許。
  (二)備位之訴部分：
  1.按第三人與債權人訂立契約承擔債務人之債務者，其債務於
    契約成立時，移轉於該第三人，民法第300條有明文規定；
    又債務之承擔，債務人雖有變更，而其債務仍為同一之債務
    ，並非成立新債務，原債務之性質及內容均不變更，且參照
    民法第303條第1項前段規定，債務人所得對抗債權人之事由
    ，承擔人亦得以之對抗債權人，則關於承擔之債務之消滅時
    效，自應自該債務原來請求權可得行使時起算，最高法院67
    年度第3次民事庭庭推總會議決定(一)意見參照。故債務承擔
    契約，應以移轉債務於第三人為目的之契約，且係不變更債
    務之同一性，由第三人承受該債務或加入債之關係而成為債
    務人之情形而言。次按債之更改中關於債務人之更改，謂因
    變易債務人以消滅舊債務而發生新債務，與債務承擔僅變更
    債務人，而債務仍屬同一之情形迥異；債之內容變更，有僅
    發生不失同一性之債之變更者，亦得為債之更改，即使舊債
    關係消滅而成立新債關係。以契約為債之變更時，究為不失
    同一性之內容變更，抑為更改，應依當事人之意思及變更之
    經濟的意義定之，倘於債之內容之給付發生重要部分之變更
    ，依一般交易觀念已失債之同一性者，為債之要素有變更，
    即應認為債之更改，最高法院68年度台上第3407號判例、86
    年度台上字第1172號、第2753號判決均可供參考。
  2.本件被告固均辯稱訴外人蔡添煌對被告丁○○所負之債務，
    經三方協議由被告乙○○承擔等語，原告亦主張主張被告乙
    ○○係加入債之關係與原債務人即訴外人蔡添煌併負同一內
    容之債務，其債務之同一性並未變更，為併存之債務承擔。
    惟查：本件訴外人蔡添煌對被告丁○○所負之債務，係訴外
    人簽發面額各為750,000元之支票2紙交予被告丁○○，嗣因
    訴外人蔡添煌之支票帳戶經列為拒絕往來退票，即被告丁○
    ○對訴外人蔡添煌取得之債權為支票持票人所享有之票據債
    權。依被告提出而原告不表爭執之被告間簽立之借款書據、
    借款契約書附約及本票等證據所示，依其借款書據、借款契
    約書附約內容記載之文義解釋，並無任何表示由被告乙○○
    承擔訴外人蔡添煌對被告丁○○所負票據債務之意旨，且比
    較被告乙○○承受該債務關係前後，被告乙○○承受前，訴
    外人蔡添煌與被告丁○○間之債權債務關係為支票票據關係
    ，而被告乙○○承受後，被告乙○○對被告丁○○所負為借
    款及簽發本票而產生之票據關係，並增加原因關係部分由訴
    外人蔡添煌擔任連帶保證人及以系爭不動產為被告丁○○設
    定抵押權之擔保，顯然被告乙○○承受後與被告丁○○就該
    債之內容之給付已發生重要部分之變更，依一般之交易觀念
    自難認為仍具有債之同一性，故被告等所為上開契約之約定
    ，其債之要素既有重大變更，依前揭最高法院之見解，自非
    屬債務承擔，而應認為係屬債之更改。被告等所為債務承擔
    之抗辯及原告主張被告間之法律關係為併存之債務承擔，均
    有誤會，先此敘明。
  3.原告主張被告乙○○與被告丁○○間之債權債務關係乃屬於
    併存之債務承擔，系爭抵押權擔保之債權為被告丁○○對訴
    外人蔡添煌已成立在前之債權，故認被告乙○○嗣於91年10
    月4日就系爭不動產提供設定抵押權於被告丁○○係擔保過
    去債務，屬無對價行為之無償行為，且因被告之行為，已造
    成損害原告之債權及本院95年執酉字第50655號強制執行債
    權分配之正確性，故應撤銷被告抵押權設定之行為等云云。
    惟本件被告間之法律關係，並非債務承擔，而係債之更改已
    如前述，則系爭抵押權所擔保之債權，係被告乙○○因其簽
    立借款書據、借款契約書附約及本票而對被告丁○○所負之
    債務，尚非用以擔保被告丁○○對訴外人蔡添煌之支票票據
    債權，是原告以系爭抵押權擔保之債權為被告丁○○對訴外
    人蔡添煌己成立在前之債權，顯屬無據。又不動產抵押權之
    設定，固應以書面為之，但當事人約定不動產抵押權之債權
    契約，並非要式行為。若雙方就其設定已互相同意，則同意
    設定扺押權之一方，自應負使他方取得該抵押權之義務。縱
    為口頭約定設定抵押權時，若為有償行為，當不因債務人以
    後為履行義務，補訂書面抵押權設定契約及辦理抵押權設定
    登記，而使原有償之扺押權設定行為變為無償行為（最高法
    院著有70年台上字第453號判例可稽）。是當事人約定設定
    不動產抵押權之債權契約若為有償行為，辦理抵押權設定登
    記之物權行為為履行債務之行為，即非無償行為。本件被告
    間就系爭抵押權之設定係於91年10月3日之借款書據及借款
    契約書附約中為約定，並於同日簽訂抵押權設定契約書，有
    被告提出之上開書證及抵押權設定契約書為憑，且為原告所
    不爭執，則被告等嗣於翌日於91年10月4日始為抵押權設定
    登記，系爭抵押權之設定並非事後再為約定，而係於債權發
    生時已為此項約定，事後再履行設定系爭抵押權之行為，即
    系爭抵押權設定與91年10月3日被告間所生之債權關係具有
    對價關係。至原告所引最高法院51年台上字第3528號判例，
    係於借款當時，並未有抵押權設定約定，待借款後，始另合
    意為抵押權設定，即就已存在之特定債務提供抵押權或質權
    等擔保權。其目的在保護其他一般債權人，免其他債權人共
    同擔保相對減少。本件抵押權於91年10月4日之設定登記既
    係為履行91年10月3日被告乙○○因債之更改所承受對被告
    丁○○之債務關係時，與被告丁○○所為應提供債權擔保之
    約定，即與上開判例所述之情節並不相同，自無從援引而認
    被告間所為系爭抵押權之設定係無償行為。是故原告主張被
    告間所為抵押權之設定係無償行為，並依民法第244條第1項
    之規定請求撤銷被告間設定抵押權之行為，顯屬無據。
  (三)綜上所述，原告既無法舉證證明被告間係通謀虛偽意思表示
    而成立債權，且被告間就系爭抵押權之設定係屬有償行為，
    從而，原告先位聲明請求確認被告間就系爭抵押權擔保之債
    權不存在及備位聲明以被告間就系爭抵押權之設定行為為無
    償行為，依民法第244條第1項訴請撤銷及塗銷抵押權登記，
    並均請求本院95年度執字第50655號強制執行案件之分配表
    應予更正，均無理由，應予以駁回。
六、本件事證已臻明確，兩造其餘攻擊防禦方法及舉證，核與判
    決結果無影響，爰不一一論列，併此敘明。
七、訴訟費用負擔之依據：民事訴訟法第78條。
中　　華　　民　　國　　96　　年　　9　　 月　　26 　 日
                  民事第一庭  法  官  陳文爵
正本係照原本作成。
如對本判決上訴，須於判決送達後20日內向本院提出上訴狀。
中　　華　　民　　國　　96　　年　　9　　 月　　26 　 日
                              書記官  劉易柔
